【裁判字號】    99,附民,448
【裁判日期】    991029
【裁判案由】    妨害家庭
【裁判全文】
臺灣高雄地方法院刑事附帶民事訴訟判決
原      告  甲○○
被      告  丙○○
            乙○○
上列被告等因妨害家庭案件（本院99年度易字第1839號），經原
告提起附帶民事訴訟，請求損害賠償，本院判決如下：
    主  文
被告丙○○應給付原告新臺幣伍萬元，及自民國九十九年八月四
日起至清償日止，按年息百分之五計算之利息。
原告其餘之訴駁回。
本判決原告勝訴部分，得假執行。但被告丙○○如於假執行程序
實施前，以新臺幣伍萬元為原告預供擔保後，得免為假執行。
原告其餘假執行之聲請駁回。
    事實及理由
一、本件原告主張：被告丙○○原係原告之配偶，被告乙○○亦
    明知此情，竟分別基於通姦、相姦之故意，於被告丙○○與
    原告之婚姻關係存續期間即民國98年3 月間起至同年4 月10
    日止，在高雄市○鎮區○○街35巷12號被告乙○○之住處內
    ，為性交行為多次，被告丙○○並因此懷孕，且於99年1 月
    5 日產下一女。被告丙○○與被告乙○○分別涉犯刑法第23
    9 條前段之通姦罪、同法條後段之相姦罪，侵害原告基於配
    偶身分之法益，情節重大，爰依民法第184 條第1 項、第19
    5 條第1 項、第3 項之規定，請求被告連帶為非財產上之損
    害賠償新臺幣（下同）2,000,000 元等語。聲明：(一)被告應
    連帶給付原告2,000,000 元，及自起訴狀繕本送達之翌日起
    至清償日止，按年息5%計算之利息。(二)願供擔保請准宣告假
    執行。
二、被告丙○○則以：伊確曾於上揭時、地與被告乙○○發生性
    交行為，但僅3 次，且伊與原告於98年1 月間即已協議離婚
    ，並自斯時起分居，原告請求之精神慰撫金數額過高等語置
    辯。被告乙○○則以：伊雖於上揭時、地曾與被告丙○○發
    生性交行為，但伊並不知被告丙○○係有配偶之人等語置辯
    。均聲明：原告之訴駁回。
三、得心證之理由
  (一)被告丙○○部分
  1.按附帶民事訴訟之判決，應以刑事訴訟判決所認定之事實為
    據，刑事訴訟法第500 條前段定有明文。原告主張被告丙○
    ○為其前妻，而為有配偶之人，竟於兩造婚姻關係存續期間
    之98年3 月間至99年4 月10日止，在高雄市○鎮區○○街35
    巷12號被告乙○○之住處內，為性行為3 次一節，業經本院
    以99年度易字第1839號刑事判決所認定，參諸前揭規定，本
    院應以上開刑事判決所認定之事實為據，堪認原告此部分之
    主張為真實。
  2.次按因故意或過失，不法侵害他人之權利者，負損害賠償責
    任。故意以背於善良風俗之方法，加損害於他人者亦同。不
    法侵害他人基於父母、子、女或配偶關係之身分法益，而情
    節重大者，被害人雖非財產上之損害，亦得請求賠償相當之
    金額。民法第184 條第1 項、第195 條第1 、3 項分別定有
    明文。又婚姻係以夫妻之共同生活為其目的，配偶應互相協
    力保持其共同生活之圓滿安全及幸福，而夫妻互守誠實，係
    為確保其共同生活之圓滿安全及幸福之必要條件，故應解為
    配偶因婚姻契約而互負誠實之義務，配偶之一方行為不誠實
    ，破壞共同生活之圓滿安全及幸福者，即為違反因婚姻契約
    之義務而侵害他方之權利（最高法院55年台上字第2053號判
    例參照）。是配偶之間因婚姻而互負誠實義務之權利，若有
    配偶之人與人通姦，該通姦之配偶自屬以背於善良風俗之方
    式，侵害他方之配偶身分法益，且情節重大，該他方自得請
    求非財產上之損害賠償。本件原告與被告丙○○原係夫妻，
    被告丙○○於婚姻關係存續中與被告乙○○通姦，業如前述
    ，是原告因配偶關係所生之身分法益，已遭被告丙○○侵害
    ，且情節確屬重大。
  3.再按，慰撫金之賠償，須以人格權遭遇侵害，使精神上受有
    痛苦為必要，其核給之標準固與財產上損害之計算不同，然
    非不可斟酌雙方身分資力與加害程度，及其他各種情形核定
    相當之數額，即除考量原告所受之傷害程度外，尚應審酌兩
    造之身分地位、學識經歷、財產狀況、痛苦程度等節以定之
    。查原告最高學歷為專科畢業，現為高雄市政府員工，每月
    薪資約6 萬元，名下有汽車1 部；而被告最高學歷為高職肄
    業，現為家庭主婦，無工作收入，名下無任何財產，為兩造
    所不爭執，並有稅務電子閘門財產所得調件明細表2 份附卷
    可稽，本院斟酌被告丙○○明知其為有配偶之人，未顧及原
    告遭配偶背叛之感受，而與被告乙○○通姦，破壞兩造間之
    婚姻生活，實屬不該，惟斟酌兩造於98年4 月10日離婚登記
    前，業已於同年1 月間協議離婚並分居，此為原告於本院刑
    事案件99年度易字第1839號審理時所自承（詳易字卷第29頁
    倒數第5 行以下、第29頁背面第1 至11行），顯見兩造之婚
    姻關係，本存有障礙，並斟酌被告丙○○無工作、名下無任
    何財產，以及兩造學識、經濟狀況等一切情形，認原告所得
    請求之精神慰撫金以50,000元為適當，逾此部分之請求，則
    不應准許。
  4.綜上所述，原告依民法第184 條第1 項、第195 條第3 項、
    第1 項之侵權行為之規定，請求被告丙○○賠償非財產上損
    害即精神慰撫金50,000元，及自起訴狀繕本送達之翌日即99
    年8 月4 日起至清償日止，按年息5%計算之利息部分，為有
    理由，應予准許。逾此範圍之請求，為無理由，應予駁回。
    又本件原告勝訴部分，為關於財產權之訴訟，所命給付之金
    額未逾500,000 元而為被告敗訴判決，應依民事訴訟法第38
    9 條第1 項第5 款規定，依職權宣告假執行，是原告聲請就
    勝訴部分供擔保為假執行，即無必要。本院並依同法第392
    條第2 項規定，依聲請宣告被告得供擔保，免為假執行。至
    原告敗訴部分，其假執行聲請即失所附麗，應併予駁回。
  (二)被告乙○○部分
    按刑事訴訟諭知無罪之判決者，應以判決駁回原告之訴，刑
    事訴訟法第503 條第1 項前段定有明文。本件原告起訴主張
    被告乙○○明知被告丙○○為有配偶之人，仍與其相姦，侵
    害原告基於配偶關係之身分法益一節，因此部分無積極證據
    證明，而經本院以上開刑事判決諭知被告乙○○無罪，是揆
    諸前開規定，原告請求被告乙○○賠償為無理由，應予駁回
    。
四、本件屬刑事附帶民事訴訟案件，原告並未繳納裁判費，且無
    送達費或鑑定費等裁判外訴訟費用問題，爰不為訴訟費用負
    擔之諭知。又本件事證已臻明確，兩造其餘攻擊、防禦方法
    及所提證據，經審酌後，核與判決結果無影響，爰不逐一論
    列，均併此敘明。
五、據上論結，原告之訴為一部有理由，一部無理由，應依刑事
    訴訟法第502 條、第491 條第10款，民事訴訟法第389 條第
    1 項第5 款，判決如主文。
七、據上論結，本件原告之訴為一部有理由，一部無理由，依刑
    事訴訟法第502 條、第491 條第10款，民事訴訟法第389 條
    第1 項第5 款、第392 條第2 項、第503 條第1 項，判決如
    主文。
中    華    民    國    99    年    10    月    29    日
                  刑事第四庭    法  官  謝文嵐
以上正本證明與原本無異。
本判決關於被告乙○○部分非對於刑事訴訟之判決有上訴時不得
上訴。
如不服本判決應於收受本判決後10日內向本院提出上訴書狀，並
應敘述具體理由，如未敘述上訴理由者，應於上訴期間屆滿後20
日內補提理由書狀於本院（均須按他造當事人之人數附繕本）「
切勿逕送上級法院」。
中    華    民    國    99    年    10    月    29    日
                                書記官  鄒秀珍

司法院資訊處製作；財團法人民間司法改革基金會備份。
